ACORDAO-COMPLETO-2355672

ACÓRDÃO 4990/2019 ATA 23/2019 - SEGUNDA CÂMARA

VISTOS, relatados e discutidos estes autos em que se analisam atos de concessão de pensão militar pela Sétima Região Militar do Comando do Exército, em favor das beneficiárias acima identificadas. 
ACORDAM os Ministros do Tribunal de Contas da União, reunidos em Sessão da 2ª Câmara, ante as razões expostas pelo Relator, e com fulcro nos incisos III e IX do art. 71 da Constituição Federal e nos arts. 1º, inciso V, e 39, inciso II, da Lei 8.443/1992, c/c o art. 259, inciso II, do Regimento Interno/TCU em:
9.1. considerar legais as concessões de pensão militar em benefício das Sras. Geomara Lucia de Carvalho Costa, Euridice Silva Novaes, Geosilene Fatima de Carvalho Costa, Elizabete Ramos Evangelista, Clara de Vasconcelos Monteiro, Clarissa de Vasconcelos Monteiro, Luana Cruz da Costa,  Maria Joana de Oliveira, Antônia dos Santos Monteiro, Ruzia Farias dos Santos, Sonia Rita de Souza, Maria de Lourdes Batista dos Santos, Jacqueline Rodrigues Ferreira, Joseli Rodrigues, Esmeralda Costa Caxias de Novaes e dos Srs. Geosivanio Cruz da Costa e Jose Vitor Cruz da Costa, conferindo registro aos correspondentes atos;
9.2. considerar ilegal a concessão de pensão militar instituída pelo Sr. Luiz Euzébio da Silva, em benefício das Sras. Aldenize da Silva Alves, Maria do Livramento Moreira de Oliveira e Maria Prodenciana Bolico, negando registro ao ato correspondente;
9.3. dispensar o ressarcimento das quantias indevidamente recebidas de boa-fé pelas interessadas indicadas no subitem precedente, consoante o disposto no Enunciado 106 da Súmula da Jurisprudência do TCU;
9.4. determinar à Sétima Região Militar do Comando do Exército que:
9.4.1. no prazo de 15 (quinze) dias, a contar da ciência desta Deliberação, abstenha-se de realizar pagamentos decorrentes do ato impugnado (subitem 9.2 acima) , sujeitando-se a autoridade administrativa omissa à responsabilidade solidária, nos termos do art. 262, caput, do Regimento Interno/TCU;
9.4.2. dê ciência, no prazo de 15 (quinze) dias, a contar do recebimento da notificação deste Acórdão, do inteiro teor desta Deliberação às Sras. Maria do Livramento Moreira de Oliveira e Maria Prodenciana Bolico, bem como à Sra. Aldenize da Silva Alves, notadamente no que diz respeito ao direito de opção pelos benefícios legalmente acumuláveis, encaminhando a este Tribunal, no prazo de 30 (trinta dias) , comprovante da referida ciência;
9.4.3. no prazo de 30 (trinta) dias, a conta da ciência deste acórdão, emita novo ato de concessão, livre da irregularidade verificada neste processo, submetendo-o a este Tribunal, nos termos da IN/TCU 78/2018;
9.4.4. alerte as interessadas de que o efeito suspensivo proveniente da interposição de possíveis recursos perante o TCU não as exime da devolução dos valores percebidos indevidamente após a respectiva notificação, caso os recursos não sejam providos;
9.5. determinar à Sefip que monitore o cumprimento da medida indicada no subitem 9.4.1 supra, representando a este Tribunal, caso necessário.

Concessão de pensões militares deferidas pela Sétima Região Militar do Comando do Exército.

Segunda Câmara

3. Interessadas: Geomara Lucia de Carvalho Costa (XXX.433.987-XX), Euridice Silva Novaes (XXX.216.427-XX), Geosilene Fatima de Carvalho Costa (XXX.564.177-XX), Elizabete Ramos Evangelista (XXX.406.792-XX), Clara de Vasconcelos Monteiro (XXX.838.444-XX), Clarissa de Vasconcelos Monteiro (XXX.838.454-XX), Luana Cruz da Costa (XXX.609.484-XX), Geosivanio Cruz da Costa (XXX.609.504-XX), Jose Vitor Cruz da Costa (XXX.054.014-XX), Maria Prodenciana Bolico (XXX.812.654-XX), Maria Joana de Oliveira (XXX.349.834-XX), Antônia dos Santos Monteiro (XXX.223.764-XX), Aldenize da Silva Alves (XXX.160.434-XX), Ruzia Farias dos Santos (XXX.955.214-XX), Sonia Rita de Souza (XXX.913.871-XX), Maria do Livramento Moreira de Oliveira (XXX.640.884-XX), Maria de Lourdes Batista dos Santos (XXX.978.584-XX), Jacqueline Rodrigues Ferreira (XXX.733.852-XX), Joseli Rodrigues (XXX.699.474-XX) e Esmeralda Costa Caxias de Novaes (XXX.694.157-XX).

13.1. Ministros presentes: Ana Arraes (Presidente), Aroldo Cedraz e Raimundo Carreiro.
13.2. Ministro-Substituto convocado: Marcos Bemquerer Costa (Relator).
13.3. Ministro-Substituto presente: André Luís de Carvalho.

MARCOS BEMQUERER

Adoto como Relatório, com os pertinentes ajustes de forma, a instrução da Secretaria de Fiscalização de Pessoal por meio da qual o presente processo é analisado, cujo encaminhamento contou com a anuência do Procurador Sergio Ricardo Costa Caribé (peças 14/16) :
“INTRODUÇÃO
Trata-se de atos de pensão militar, submetido, para fins de registro, à apreciação do Tribunal de Contas da União (TCU) , de acordo com o art. 71, inciso III, da Constituição Federal. Os atos foram cadastrados e disponibilizados ao TCU por intermédio do Sistema de Apreciação e Registro de Atos de Admissão e Concessões (e-Pessoal) , na forma do art. 2º, caput e incisos I a IV, e art. 4º, caput, da Instrução Normativa TCU 78/2018.
EXAME TÉCNICO
Procedimentos aplicados
Os procedimentos para exame, apreciação e registro de atos de pessoal encontram-se estabelecidos na Instrução Normativa TCU 78/2018 e na Resolução TCU 206/2007. Essas normas dispõem, em seus arts. 4º, § 2º, e 3º, § 3º, respectivamente, que os atos de pessoal disponibilizados por meio do e-Pessoal devem ser submetidos à crítica automatizada do próprio sistema, com base em parâmetros predefinidos.
Relativamente aos atos de admissão e concessão de aposentadoria, pensão e reforma, as rotinas de crítica das informações cadastradas nos sistemas informatizados de coleta de atos foram elaboradas e validadas levando-se em conta as peculiaridades desses atos. Os itens de verificação do sistema compreendem prazos e fundamentos legais, assim como eventuais ocorrências de acumulação. Trata-se de verificações mais abrangentes, minuciosas e precisas do que aquelas que podem ser realizadas por mãos humanas, proporcionando um nível de segurança ainda maior.
As críticas aplicadas aos atos encontram-se discriminadas na opção Crítica do Sistema e-Pessoal.
Além da crítica automatizada, há verificação humana adicional no caso de haver alertas do sistema ou informações não formatadas, como esclarecimentos do gestor ou do controle interno.  
As críticas também consideram os registros do Sistema Integrado de Administração de Recursos Humanos (Siape) . O Siape disponibiliza informações atualizadas sobre as parcelas que integram os proventos, diferentemente, portanto, do E-Pessoal, que informa as parcelas no momento do registro do ato. 
Essa confrontação com o Siape fornece uma visão atual e verdadeira da situação, o que permite descaracterizar irregularidades e inconsistências que, embora constantes do E-Pessoal, já foram corrigidas.
Exame das Constatações
8. Em Despacho de 15/10/2018 (peça 12) , o Excelentíssimo Ministro-Relator Marcos Bemquerer Costa determinou o retorno dos autos à Sefip, para se posicionar acerca de acumulação nos termos do art. 29 da Lei 3.765/1960, com a redação dada pela Medida Provisória 2.215-10, de 31/08/2001 que é permitida a acumulação: I – de uma pensão militar com os proventos de disponibilidade, reforma, vencimento ou aposentadoria; II – de uma pensão militar com a de outro regime, observado o disposto no art. 37, inciso XI, da Constituição Federal.
9. Compulsando os sistemas informatizados disponibilizados pelo TCU verificou-se no ato  que tem como nº de controle 10003460-08-2015-000155-7, a Sra. ALDENIZE DA SILVA ALVES, CPF XXX.160.434-XX, beneficiária do Instituidor LUIZ EUZEBIO DA SILVA, na condição de ex-esposa pensionada, (cota 1/3) recebe três benefícios: a presente pensão militar, uma aposentadoria por tempo de contribuição e uma pensão por morte previdenciária, sendo os dois últimos benefícios do Regime Geral de Previdência Social (INSS) .
10. Quanto às beneficiárias, Sras. ESMERALDA COSTA CAXIAS DE NOVAES - CPF XXX.694.157-XX, EURIDICE SILVA NOVAES - CPF XXX.216.427-XX, ELIZABETE RAMOS -  CPF XXX.406.792-XX, JACQUELINE RODRIGUES FERREIRA – CPF XXX.733.852-XX e RUZIA FARIAS DOS SANTOS – CPF XXX.955.214-XX, observa-se que acumulam as pensões constantes dos autos com um outro cargo ou um benefício. Informamos que tais acumulações têm como base legal o art. 29, incisos I e II, da Lei das Pensões Militares – Lei 3765/1960 –, que permite as referidas acumulações, observado o disposto no art. 37, inciso XI, da Constituição Federal.
11. Nos termos do art. 29 da Lei 3.765/1960, com a redação dada pela Medida Provisória 2.215-10, de 31/08/2001, é permitida a acumulação: I – de uma pensão militar com os proventos de disponibilidade, reforma, vencimento ou aposentadoria; II – de uma pensão militar com a de outro regime, observado o disposto no art. 37, inciso XI, da Constituição Federal. 
12. O benefício previdenciário do INSS é considerado para fins do disposto no mencionado art. 29 da Lei 3.765/1960, haja vista que, em se tratando de pensão civil, quer seja previdenciária quer estatutária, a acumulação de benefícios recebidos dos cofres públicos deve ser entendida de maneira restritiva.
13. O TCU, por meio do Acórdão 3653/2011-TCU-Segunda Câmara, considerou que o benefício do Regime Geral da Previdência Social também deve ser considerado para fins do disposto no art. 29 da Lei nº 3.765/1960. Eis excerto do Voto condutor dessa deliberação: 
‘5. Ocorre que, no que diz respeito à pensão militar, a redação original do art. 29 da Lei n. 3.765, de 4/5/1960, prevê a acumulação de duas pensões militares ou de uma pensão militar com proventos de disponibilidade, reforma, vencimentos, aposentadoria ou pensão proveniente de um único cargo civil.
6. E, com base em precedentes dos Tribunais Regionais Federais, verifica-se que o benefício previdenciário do INSS é considerado para fins do disposto no mencionado art. 29 da Lei n. 3.765, de 1960, haja vista que, em se tratando de pensão civil, quer seja previdenciária, quer estatutária, a acumulação de benefícios recebidos dos cofres públicos deve ser entendida de maneira restritiva (v. Apelação Cível nº 2005.33.000084718 – TRF 1ª Região e Apelação em Mandado de Segurança 70012 – TRF 2ª Região, fl. 23) ’
14. Este também é o entendimento do STJ, conforme as seguintes ementas no AgRg no REsp 989802/RJ e no REsp 1434168/RS:
‘ADMINISTRATIVO. AGRAVO REGIMENTAL NO RECURSO ESPECIAL. MILITAR. PENSÃO DE FILHA. ART. 29 DA LEI Nº 3.765/1960. REDAÇÃO ORIGINAL. APLICABILIDADE. TEMPUS REGIT ACTUM. ACUMULAÇÃO COM DUAS PENSÕES PREVIDENCIÁRIAS. IMPOSSIBILIDADE. SUSPENSÃO DE COTA-PARTE ATÉ EVENTUAL OPÇÃO DA INTERESSADA.
1. O Superior Tribunal de Justiça firmou entendimento de que o regramento do direito à pensão por morte há de ser feito com base na lei vigente à época do óbito do instituidor.
2. Para afastar a acumulação ilegal de benefícios, deve-se suspender a cota-parte da pensão militar até que a interessada renuncie a uma das pensões previdenciárias, se esta for sua opção.’
15. Assim, a acumulação de três benefícios pela Sra. ALDENIZE DA SILVA ALVES, beneficiária do Instituidor LUIZ EUZEBIO DA SILVA, na condição de ex-esposa pensionada, [é ilegal] (...) , [devendo] o ato que tem como nº de controle 10003460-08-2015-000155-7 (...) ser considerado ilegal, com exceção das cotas partes de 1/3 da beneficiária MARIA DO LIVRAMENTO MOREIRA DE OLIVEIRA e MARIA PRODENCIANA BOLICO, por fazerem parte do mesmo ato.  
16. Cabe salientar, no entanto, que a interessada poderá optar, a qualquer tempo, pelo recebimento dos proventos relativos à pensão militar, contanto que comprovem seus respectivos enquadramentos na disposição do art. 29 da Lei 3.765/1960, escolhendo apenas os benefícios acumuláveis legalmente.
17. Ressalto, ainda, que o ingresso do ato retromencionado no TCU se deu em 03/06/2015 (peça 8) , portanto é prescindível a oitiva da interessada, a teor do disposto nos subitens 9.2 e 9.3 do Acórdão 587/2011-TCU-Plenário.
18. Nesse contexto, propõe-se a ilegalidade da pensão militar instituída pelo Sr. LUIZ EUZEBIO DA SILVA do ato que tem como nº de controle 10003460-08-2015-000155-7, que tem como beneficiária a sra. ALDENIZE DA SILVA ALVES, na condição de ex-esposa pensionada, com exceção das cotas partes de 1/3 da beneficiária MARIA DO LIVRAMENTO MOREIRA DE OLIVEIRA e MARIA PRODENCIANA BOLICO, por fazerem parte do mesmo ato, e a legalidade dos demais atos constantes destes autos.   
 (...) 
PROPOSTA DE ENCAMINHAMENTO
20. Ante o exposto, propõe-se com fundamento nos arts. 71, inciso III, da Constituição Federal, 1º, inciso V, e 39, incisos I e II, da Lei 8.443/1992 e 260, § 1º e 5º, do Regimento Interno do Tribunal de Contas da União, bem como art. 7º, § 4º da IN 78/2018, propõe-se:
a) considerar ilegal o ato de pensão militar que tem como número de controle 10003460-08-2015-000155-7 e que tem como beneficiária a sra. ALDENIZE DA SILVA ALVES, na condição de ex-esposa pensionada, com exceção das cotas partes de 1/3 da beneficiária MARIA DO LIVRAMENTO MOREIRA DE OLIVEIRA e MARIA PRODENCIANA BOLICO, por fazerem parte do mesmo ato.
b) dispensar o ressarcimento das quantias indevidamente recebidas de boa-fé pela interessada indicada no subitem precedente, consoante o disposto no Enunciado 106 da Súmula da Jurisprudência do TCU;
c) determinar à Sétima Região Militar do Comando do Exército que:
c.1) no prazo de 15 (quinze) dias, a contar da ciência desta Deliberação, abstenha-se de realizar pagamentos decorrentes do ato impugnado, sujeitando-se a autoridade administrativa omissa à responsabilidade solidária, nos termos do art. 262, caput, do Regimento Interno/TCU;
c.2) dê ciência, no prazo de 15 (quinze) dias, a contar do recebimento da notificação deste Acórdão, do inteiro teor desta deliberação à Sra. ALDENIZE DA SILVA ALVES, notadamente no que diz respeito ao direito de opção pelos benefícios legalmente acumuláveis, encaminhando a este Tribunal, no prazo de 30 (trinta dias) , comprovante da referida ciência;
c.3) no caso de a opção recair sobre a pensão ora em exame, emita novo ato de concessão, submetendo-o a este Tribunal, nos termos da IN/TCU 78/2018;
c.4) alerte à interessada que o efeito suspensivo proveniente da interposição de possíveis recursos perante o TCU não a exime da devolução dos valores percebidos indevidamente após a respectiva notificação, caso os recursos não sejam providos;
b)  considerar legal e conceder os registros dos demais atos no presente processo.”
	É o Relatório.

não há.

Procurador Sergio Ricardo Costa Caribé.

PENSÃO MILITAR. ACUMULAÇÃO ILEGAL DE BENEFÍCIOS PREVIDENCIÁRIOS. DESCUMPRIMENTO DAS REGRAS DO ART. 29 DA LEI 3.765/1960. ILEGALIDADE DE UMA CONCESSÃO, COM RECUSA DE REGISTRO AO ATO. LEGALIDADE DOS DEMAIS ATOS, COM DETERMINAÇÃO PARA OS REGISTROS CORRESPONDENTES. 1) Nos termos do art. 29 da Lei 3.765/1960, com a redação dada pela Medida Provisória 2.215-10, de 31/08/2001, é permitida a acumulação de uma pensão militar com os proventos de disponibilidade, reforma, vencimento ou aposentadoria; e uma pensão militar com a de outro regime. 2) O benefício previdenciário do INSS é considerado para fins do disposto no mencionado art. 29 da Lei 3.765/1960, haja vista que, em se tratando de pensão civil, quer seja previdenciária quer estatutária, a acumulação de benefícios recebidos dos cofres públicos deve ser entendida de maneira restritiva.

PENSÃO MILITAR (PMIL)

Secretaria de Fiscalização de Pessoal - Sefip.

Em apreciação sete atos de concessão de pensão militar autorizados pelo Comando do Exército.  
2. 	Os pareceres exarados nos autos pela Secretaria de Fiscalização de Pessoal – Sefip e pelo Ministério Público junto ao TCU, representado pelo Procurador Sergio Ricardo Costa Caribé, são consonantes no sentido da legalidade de todas as concessões pensionais, exceto no tocante ao ato em nome da Sra. Aldenize da Silva Alves (peça 6) , filha e beneficiária do Sr. Luiz Eusébio da Silva, ex-militar do Comando do Exército. 
3.	No mérito, no que tange ao ato que instituiu pensão militar em favor da Sra. Aldenize da Silva Alves, adoto como minhas razões de decidir os fundamentos invocados pela Sefip para sustentar a ilegalidade da referida concessão e a negativa de seu registro. 
4.	A interessada, Sra. Aldenize da Silva Alves, na condição de ex-esposa do instituidor, percebe três benefícios cumulativamente: i) uma pensão militar; ii) uma aposentadoria por tempo de contribuição; e iii) pensão por morte previdenciária, sendo os dois últimos benefícios do Regime Geral de Previdência Social – INSS.
5.	O art. 29 da Lei 3.765/1960, que dispõe sobre as pensões militares, traz a seguinte regra: 
“Art. 29.  É permitida a acumulação: (Redação dada peça Medida provisória nº 2.215-10, de 31.8.2001) 
I - de uma pensão militar com proventos de disponibilidade, reforma, vencimentos ou aposentadoria;  (Redação dada peça Medida provisória nº 2.215-10, de 31.8.2001) 
II - de uma pensão militar com a de outro regime, observado o disposto no art. 37, inciso XI, da Constituição Federal.   (Redação dada peça Medida provisória nº 2.215-10, de 31.8.2001) ”
6.	Assim, nos termos do dispositivo legal mencionado, somente é permitida a acumulação de dois benefícios, não havendo amparo legal para a situação cumulativa identificada para a interessada relacionada no item 4 acima. 
7.	A propósito, precedentes desta Corte de Contas (v.g.: Acórdãos 4.847/2017 e 3.653/2011, da rel. do Min. Subst. André Luís de Carvalho, Acórdãos 6.904/2018 e 1.337/2015, da minha relatoria, todos da 2ª Câmara) e de Tribunais Regionais Federais (v.g.: Apelação Cível nº 2005.33.000084718 – TRF 1ª Região e Apelação em Mandado de Segurança n. 70012 – TRF 2ª Região) são no sentido de que o benefício previdenciário do INSS é considerado para fins do disposto no mencionado art. 29 da Lei 3.765/1960, haja vista que, em se tratando de pensão civil, quer seja previdenciária, quer estatutária, a acumulação de benefícios recebidos dos cofres públicos deve ser entendida de maneira restritiva. 
8.	Também nesse sentido, cabe mencionar precedente do Superior Tribunal de Justiça – STJ: 
“ADMINISTRATIVO E PREVIDENCIÁRIO. FILHA DE MILITAR. ACUMULAÇÃO DE PENSÃO MILITAR COM APOSENTADORIA POR TEMPO DE CONTRIBUIÇÃO AO INSS E PENSÃO POR MORTE DE EX-CÔNJUGE. IMPOSSIBILIDADE. NECESSIDADE DE OPÇÃO POR UM DOS BENEFÍCIOS PREVIDENCIÁRIOS PARA PERCEPÇÃO DA PENSÃO MILITAR. EXEGESE DO ART. 29 DA LEI N. 3.765/1960, COM REDAÇÃO VIGENTE NA DATA DO ÓBITO DO MILITAR.
1. No caso, a recorrente percebe dois benefícios previdenciários (aposentadoria por tempo de contribuição e pensão por morte do ex-cônjuge) , questionando o ato da administração do Comando da Aeronáutica que lhe exigiu a entrega do comprovante de opção por um dos benefícios previdenciários para deferimento do pedido da reversão da pensão militar por morte de seu genitor (ocorrida em 28/7/1976) , antes percebida por sua falecida genitora.
2. ‘Art. 29 - É permitida a acumulação: a) de duas pensões militares; b) de uma pensão militar com proventos de disponibilidade, reforma, vencimentos, aposentadoria ou pensão proveniente de um único cargo civil’ (Lei n. 3.765/1960, com redação vigente na data do óbito do militar) . 
3. A acumulação de benefícios percebidos dos cofres públicos deve ser interpretada restritivamente, sob pena de ofensa ao princípio da legalidade. Deve, pois, a recorrente renunciar a um dos benefícios previdenciários se quiser perceber a pensão militar. Recurso especial improvido. (REsp 1434168/RS; Ministro HUMBERTO MARTINS; 2ª turma; DJe 24/09/2015) .” 
9.	Assim, o ato de concessão de pensão militar em favor da Sra. Aldenize da Silva Alves deve ser considerado ilegal, cabendo, ainda, orientar a interessada no sentido de que ela poderá fazer opção, a qualquer tempo, pelo provento da pensão militar ora analisada, desde que se enquadre nas disposições do art. 29 da Lei 3.765/1960. 
10.	Tendo em vista que o ato da peça 6 veio ao descortino do Tribunal em 3/6/2015, não se faz necessária a realização de oitiva prévia da interessada, nos termos do entendimento firmado pelo Acórdão 587/2011-TCU-Plenário (Relator Ministro Valmir Campelo) .
11.	Ainda quanto a esse ato, deve ser determinado à Sétima Região Militar do Comando do Exército que se abstenha de realizar pagamentos dele decorrentes. 
12.	Importante ressaltar que a Sefip destacou cinco acumulações possíveis: i) Sras. Esmeralda Costa Caxias de Novaes e Euridice Silva Novaes, respectivamente viúva e ex-esposa do Sr. Eudo Duarte de Novaes (peça 2) ; ii) Elizabete Ramos Evangelista e Jaqueline Rodrigues Ferreira, respectivamente ex-esposa e filha do Sr. José Rodrigues Filho; e iii) Ruzia Farias dos Santos, ex-esposa do Sr. Lourival dos Santos (peça 5) .
13.	Uma vez que tais acumulações, como destacado pela unidade especializada, enquadram-se nas disposições do multicitado art. 29 da Lei 3.765/1960, não há medida adicional a ser adotada nesta oportunidade em relação a tais beneficiárias.
14.	As demais pensões examinadas neste processo devem ser consideradas legais, conferindo-se registro aos correspondentes atos. 
Ante o exposto, voto por que seja prolatado o Acórdão que ora submeto a este Colegiado.
TCU, Sala das Sessões, em 9 de julho de 2019.
MARCOS BEMQUERER COSTA
                   Relator